【裁判字號】    90,台上,2455
【裁判日期】    900426
【裁判案由】    違反槍砲彈藥刀械管制條例
【裁判全文】
最高法院刑事判決                                九十年度台上字第二四五五號
    上  訴  人  甲○○
右上訴人因違反槍砲彈藥刀械管制條例案件，不服台灣高等法院花蓮分院中華民國八
十八年一月十九日第二審判決（八十七年度上重訴字第二○六號，起訴案號：台灣台
東地方法院檢察署八十六年度偵字第一八九八號），提起上訴，本院判決如左：
    主  文
原判決撤銷，發回臺灣高等法院花蓮分院。
    理  由
本件原判決援用第一審判決書所記載之事實，認定上訴人甲○○因與吳金柱有債務糾
紛，乃於民國八十六年二月八日夥同王昭明（已於八十七年十月二十五日死亡）、陳
德戎共同基於恐嚇之犯意聯絡，自高雄市乘車前往高雄縣路竹鄉○○路五三二巷四號
王春風住處。車行途中，陳德戎將九二手槍一支連同槍內可供軍用之子彈交付上訴人
。上訴人乃意圖供自己犯恐嚇罪之用，而共同未經許可，無故持有上開槍、彈。彼三
人於同日二十二時十分許到達上址後，因吳金柱不在，王昭明、陳德戎二人即持霰彈
槍，上訴人則持九二手槍分別對空中及屋簷下之鐵水塔開槍，以此加害生命、身體之
事恐嚇王春風，致王春風心生畏懼，而危害於其安全。又王昭明、陳德戎二人因籌措
逃亡費用，曾分別以電話向路竹鄉鄉民代表黃松城及住於同鄉之國大代表王逢明索取
金錢未果，乃決定分別至王逢明服務處及黃松城住處開槍示警。上訴人雖不知王、陳
二人係為向王逢明及黃松城恐嚇取財而前往開槍，然因其認為吳金柱常在王逢明服務
處，亦基於共同恐嚇之概括犯意聯絡，於同年月二十一日清晨駕車與王、陳二人前往
王逢明服務處。陳德戎於車行途中再將九二手槍一支連同可供軍用之子彈交予上訴人
。上訴人乃基於意圖供自己犯恐嚇罪之用，而共同未經許可，無故持有上開槍、彈。
彼三人於同日凌晨六時五分許，到達高雄縣路竹鄉○○路三十九號王逢明之服務處前
；王昭明即持霰彈槍朝該服務處大門開槍，上訴人與陳德戎則分持九二手槍及霰彈槍
朝該處對面王逢明開設之「想不起來ＫＴＶ」大門開槍；以此加害生命、身體之事恐
嚇王逢明，致王逢明心生畏懼，而危害於其安全。三人開槍後，又轉往同鄉○○路十
五之三號黃松城之住處，推由陳德戎持霰彈槍下車對黃宅大門開槍射擊，而以加害生
命、身體之事恐嚇黃松城，致黃某心生畏懼，而危害於其安全。其後陳德戎即持前述
九二手槍一支，霰彈槍二支及手榴彈二枚，與王昭明、上訴人分手離去等情。因而維
持第一審依想像競合犯及牽連犯關係從一重論處上訴人共同連續未經許可無故持有手
槍，累犯罪刑，而駁回檢察官在第二審之上訴，固非無見。
惟查，(一)、按有罪判決書所記載之犯罪事實，為論罪科刑適用法律之基礎，故凡於適
用法律有關之重要事項，必須詳加認定，明確記載，然後於理由內敘明犯罪事實所憑
之證據及認定之理由，始足為適用法律之依據。原判決認定上訴人與王昭明、陳德戎
共同未經許可，無故持有「九二手槍」一支及可供軍用之子彈，前往王春風、黃松城
住處及王逢明服務處等處，並由上訴人以該九二手槍，王、陳二人分持霰彈槍開槍恐
嚇王春風、王逢明、及陳德戎持霰彈槍射擊以恐嚇黃松城等人，而論以修正前槍砲彈
藥刀械管制條例第七條第四項及刑法第一百八十七條、第三百零五條等罪。惟其所援
用之第一審判決書事實欄內，對於上訴人持有前揭可供軍用之子彈，以及王、陳二人
持有之前揭霰彈槍子彈數量各為若干？彼等先後在上址各開槍射擊子彈幾發？被害人
王春風、王逢明、黃松城等人當時是否在場（或在房屋內）見聞開槍之事？當時是否
另有他人在場（或在房屋內）？是否均因此而心生畏懼？均未詳加認定記載，已有可
議。且原判決理由內復未說明其憑以認定上訴人無故持有之上開「九二手槍」為槍砲
彈藥刀械條例所管制具有殺傷力之手槍，以及該槍內之子彈係屬於可供軍用之子彈之
證據及理由，依上說明，自不足以為論罪科刑適用法律之依據。(二)、按除有特別規定
外，已受請求之事項未予判決，或未受請求之事項予以判決者，其判決當然違背法令
，刑事訴訟法第三百七十九條第十二款定有明文。本件起訴書犯罪事實欄第五段記載
：王昭明以一百萬元向綽號「小海」之不詳姓名男子購得九二手槍一把、霰彈槍二把
及手榴彈二枚，並與上訴人、陳德戎、陳添彬、葉志勇、林佑達及綽號「阿東」等人
共同未經許可，而無故持有上開槍械等情；因認上訴人與王、陳等人就共同持有上開
槍械之行為，係涉犯修正前槍砲彈藥刀械管制條例第七條第三項之罪嫌。原判決僅就
上訴人未經許可無故持有九二手槍及該槍內可供軍用之子彈部分予以論罪科刑；對於
起訴書所指上訴人與王昭明、陳德戎等人共同未經許可，無故持有上開「霰彈槍二把
」及「手榴彈二枚」之犯嫌部分，則未併予裁判，理由內亦未對此加以論敘說明，依
上規定，自有已受請求之事項而未予判決之當然違背法令。(三)、按共同正犯間，非僅
就其自己實施之行為負其責任，並在犯意聯絡之範圍內，對於其他共犯所實施之行為
，亦應共同負責。原判決認定上訴人夥同王昭明、陳德戎二人分持九二手槍一支、霰
彈槍二支及子彈先後前往王春風住處、王逢明服務處及「想不起來ＫＴＶ」開槍示警
後，旋又轉往黃松城住處，推由陳德戎持霰彈槍下車對黃宅大門開槍射擊，以恐嚇黃
松城等情；並於理由內說明：上訴人與王、陳二人前往王春風、黃松城住處等處開槍
之行為，係犯刑法第三百零五條之恐嚇罪，且與王、陳二人間有犯意聯絡，應為共同
正犯云云（見原判決第十二面第十五、十六行）。倘若無訛，則上訴人對於王昭明、
陳德戎二人未經許可無故持有霰彈槍及該槍子彈部分之行為，亦應共同負責。乃原判
決僅就上訴人本身持有九二手槍及該槍內子彈部分予以審判，對於與上訴人具有共同
正犯關係之王、陳二人「無故持有霰彈槍及該槍子彈」部分之行為，則未併予論究上
訴人之刑責，依上說明，自非適法。(四)、按審理事實之法院，本乎發見實質的真實之
本旨，對於案內一切與罪名成否、論罪科刑有關之證據，除認為不必要者外，均應詳
為調查，然後基於調查所得之心證，以為判斷之基礎。故證據雖已調查，若尚有其他
必要部分並未調查，即與證據未經調查無異，如遽行判決，仍難謂無應於審判期日調
查之證據而未予調查之違法。依原判決所援用第一審判決書事實欄之記載觀之：上訴
人因與吳金柱有債務糾紛，乃夥同王、陳二人攜帶上開槍、彈前往王春風住處，因吳
金柱不在該處，乃分持上開槍械對空中及屋簷下之鐵水塔開槍，以恐嚇王春風；又上
訴人因以為吳金柱常在王逢明服務處，乃又與王、陳二人前往該服務處，並分持上開
槍械朝該服務處及對面王逢明所開設之「想不起來ＫＴＶ」大門開槍，以恐嚇王逢明
；使王春風、王逢明等人因而心生畏懼，致生危害彼等之安全等情。倘若無訛，則上
訴人持槍前往王春風住處及王逢明服務處，係為找吳金柱解決其債務問題，似與王春
風、王逢明二人無關，何以其竟開槍恐嚇王春風、王逢明二人？究竟上訴人開槍之目
的係在恐嚇何人？其主觀上有無併對吳金柱及上開房屋（含王某服務處及「想不起來
ＫＴＶ」）內人員恐嚇之故意（或不確定故意）？又本件案發當時吳金柱、王春風、
王逢明、黃松城等人是否在現場（或在其住處屋內）？屋內尚有何人？渠等有無見聞
前揭開槍之事？是否均因此而心生畏懼？又吳金柱當時若不在場，其事後是否知悉上
訴人前往上址找伊，並開槍示警之事？有無因此而心生畏懼？以上各項疑點，與判斷
上訴人主觀上是否具有恐嚇吳金柱及前揭被害人住處屋內（含王某服務處及「想不起
來ＫＴＶ」）人員之故意（或不確定故意），以及其所為是否有同時使數人之安全遭
受危害，而有一行為觸犯數罪名之想像競合犯關係攸關，自有併予查明釐清之必要。
原審對此未詳予查明，遽行判決，亦有應調查之證據而未予調查之違法。以上或為上
訴意旨所指摘，或為本院得依職權調查之事項，應認原判決有撤銷發回之原因。至原
判決援用第一審判決理由敘明不另為無罪諭知部分，與發回部分有審判不可分關係，
應併予發回。
據上論結，應依刑事訴訟法第三百九十七條、第四百零一條，判決如主文。
中      華      民      國     九十     年      四      月    二十六    日
                              最高法院刑事第七庭
                                  審判長法官  吳  雄  銘
                                        法官  池  啟  明
                                        法官  石  木  欽
                                        法官  郭  毓  洲
                                        法官  吳  三  龍
      右正本證明與原本無異
                                              書  記  官
中      華      民      國     九十     年      五      月      一      日


司法院資訊處製作；財團法人民間司法改革基金會備份。
